【裁判字號】    96,訴,1241
【裁判日期】    970321
【裁判案由】    損害賠償等
【裁判全文】
臺灣士林地方法院民事判決              96年度訴字第1241號
原      告  辛○○
兼上列一人  己○○    住同上
法定代理人  午○○    住同上
原      告  庚○○    住臺中市.
                        13號.
            戌○○    住臺中市.
兼上列一人  天○○    住臺中市.
法定代理人  巳○○    住臺中市.
原      告  亥○○○  住臺中市.
            丙○○    住臺北市.
            戊○○    住臺北市.
            丑○○    住臺北市.
            寅○○    住同上
上列  一人  辰○○    住臺北市○○區○○街84巷21號
法定代理人  酉○○    住同上
原      告  未○○    住臺北市大同區○○○路168號
            乙○○    住臺北縣三重市○○街53巷166號5樓
            甲○○○  住同上
兼前列十五  丁○○    住臺北縣三峽鎮○○路115之1號
人共同訴訟
代  理  人
被      告  燦星旅遊網旅行社股份有限公司
                      設臺北市內湖區○○○道○段333號5樓
法定代理人  卯○      住同上
訴訟代理人  癸○○    住同上
            壬○○    住同上
            申○○    住同上
上列當事人間損害賠償等事件，本院於民國97年2 月27日言詞辯
論終結，判決如下：
    主  文
被告應分別給付各原告新臺幣壹仟肆佰捌拾玖元。
原告其餘之訴駁回。
訴訟費用由被告負擔百分之十二，餘由原告負擔。
本判決原告勝訴部分，得假執行；但被告如分別以新台幣壹仟肆
佰捌拾玖元為各原告供擔保，或將上開金額提存後，得免為假執
行。
    事實及理由
一、原告起訴主張：原告參加被告所提供之「大阪京都水上巴士
    浪漫美食4 日遊」之旅遊服務（下稱：系爭旅遊行程），旅
    遊期間為民國96年4 月6 日至同月9 日，並經被告指派子○
    ○為系爭旅遊行程之導遊（子○○被訴部分已於97年2 月27
    日與原告成立和解）。依兩造間所訂立之旅遊契約書（下稱
    ：系爭旅遊契約書）第17條第3 項約定：「領隊應帶領甲方
    （即原告）出國旅遊，並為甲方辦理出入國境手續、交通、
    食宿、遊覽及其他完成旅遊所須之往返全程隨團服務。」然
    被告於系爭旅遊行程之安排、導遊服務態度、出入國境手續
    ，有許多不合理之處，為此依債務不履行之法律關係，請求
    賠償（減少價金）原告因此支出之導遊服務費每人各新臺幣
    （下同）1,200 元。又系爭旅遊行程第1 天抵達日本關西機
    場後，即因被告安排接駁巴士失誤，致原告在機場空等1 小
    時半，就此旅遊時日之耗費，依民法第514 之8 條規定，請
    求被告賠償原告每人各289 元。另系爭旅遊行程最後1 日，
    原告於日本時間下午7 點自行到達關西機場等候導遊及遊覽
    車到來，導遊到達機場後只是通知原告領取行李後便不知去
    向，未通知原告之後是否應集合、通關，原告於領取行李後
    即面面相覷不知後續程序。因未獲通知，始由較有履行經驗
    之團員帶領自行辦理出關及登機手續。登機過程有團員機票
    姓名英文拼字與護照不同而需與機場作業員交涉，而關西機
    場占地甚大，搭機過程須轉乘電車，原告手足無措，邊行邊
    問始抵達候機室，下電車時始發現導遊已在吸煙室等候登機
    。被告行為與系爭旅遊契約書第26條所約定因故意或重大過
    失將原告棄置或留滯國外不顧之情形相符，原告自得依該契
    約條款之約定，請求被告賠償原告每人5 倍之違約金即10萬
    5,245 元。並聲明：被告應分別給付各原告10萬6,734 元（
    即(一)不完全給付賠償1,200 元、(二)時間浪費賠償289 元、及
    (三)5 倍違約金請求10萬5,245 元）。
二、被告則以：同意原告不完全給付賠償1,200 元、時間浪費賠
    償289 元之請求。另系爭旅遊行程之領隊暨導遊子○○，領
    有領隊證，並有實際豐富經驗，因原告於行程前3 日已與子
    ○○相處不融洽，彼此不悅及誤解叢生，故就系爭旅遊行程
    第4 日之行程變更，原告另簽立切結書表示同意行程變更，
    並約定日本時間當日下午4 時於奈良東大寺集合。詎子○○
    及其他團員準時到達約地地點時，不見原告到場。迄至當日
    下午4 時28分許，原告方致電子○○，告知原告人在大阪，
    請求派車接送至機場，子○○考慮大阪距離甚遠，且有塞車
    情事，乃請原告自行前往機場，另帶領其他團員至機場等候
    。原告中途離隊，依兩造間系爭旅遊契約書第29條第2 項約
    定，應視為自願放棄權利，不得向原告請求退費或任何補償
    。況如原告所言，子○○於機場曾通知原告領取行李，並招
    呼原告，然原告卻不予理會，原告不依約履行協力義務，子
    ○○如何替其完成領隊義務？實則子○○雖遭拒絕而無法協
    助原告，惟仍在旁目視關懷，尾隨原告之後進入海關，原告
    謂入關後方於吸煙室看見子○○，並非實情。上開過程子○
    ○實係因遭受原告拒絕而無法履行辦理返國手續義務，並無
    惡意或重大過失，亦無棄置或留滯原告不顧之情事。又退一
    步言，如本院認被告仍應賠償原告違約金，亦請參考被告所
    提相類案例，予以合理審判。並聲明：除同意原告關於不完
    全給付每人賠償1,200 元、時間浪費每人賠償289 元之請求
    外，另求為判決駁回原告其餘之訴，及如受不利判決，願供
    擔保，請准宣告免為假執行。
三、兩造不爭執之事實（見本院卷第37、38頁本院97年1 月23日
    言詞辯論筆錄，另就已和解部分之事實不再贅列）：
  (一)兩造間確實簽有如本院96年度湖調字第212 號調解卷第10到
    13頁內容之旅遊契約書（除契約名義人及團費金額外）。
  (二)系爭旅遊行程團費除原告戊○○部分是1 萬9,499 元，原告
    丁○○部分為2 萬1,049 元外，其餘原告部分同意以成人每
    人1萬8,499 元、兒童每人1萬6,499 元計算。
  (三)原告確實有出具如本院卷第27、29頁所示內容之切結書。
  (四)子○○是依被告指示，帶領本件的旅行團前往日本。
  (五)兩造約定的旅遊行程內容如本院卷第41、42頁「大阪京都水
    上巴士浪漫美食4 日遊」行程。
四、按當事人於言詞辯論時為訴訟標的之捨棄或認諾者，應本於
    其捨棄或認諾為該當事人敗訴之判決。民事訴訟法第384 條
    定有明文。又被告既於言詞辯論時為訴訟標的之認諾，法院
    即應不調查原告所主張為訴訟標的之法律關係是否果屬存在
    ，而以認諾為該被告敗訴之判決基礎，亦為最高法院45年臺
    上字第31號判例意旨所明揭。本件原告主張被告違反兩造間
    旅遊契約義務，依不完全給付之法律關係，請求被告賠償原
    告每人1,200 元，另依民法第514 之8 條規定，請求被告賠
    償原告每人289 元，業經被告就上開2 訴訟標的之請求，同
    意給付而認諾在卷（本院卷第37頁、73頁），依上開法條規
    定及判例意旨，本院即應不調查原告所主張上開訴訟標的之
    法律關係是否果屬存，逕就原告此部分請求1,489 元，為被
    告敗訴之判決。
五、次按解釋意思表示，應探求當事人之真意，不得拘泥於所用
    之辭句（民法第968 條）。又解釋契約尤須斟酌交易上之習
    慣及經濟目的，依誠信原則而為之。關於法律行為之解釋方
    法，應以當事人所欲達到之目的、習慣、任意法規及誠信原
    則為標準，合理解釋之，其中應將目的列為最先，習慣次之
    ，任意法規又次之，誠信原則始終介於其間以修正或補足之
    （最高法院88年臺上字第1671號判決意旨參照）。經查：
  (一)兩造間系爭旅遊契約書第26條約定：「乙方（即被告）於旅
    遊活動開始後，因故意或重大過失，將甲方（即原告）棄置
    或留滯國外不顧時，應負擔甲方於被棄置或留滯期間所支出
    與本旅遊契約所訂同等級之食宿、返國交通費用或其他必要
    費用，並賠償甲方全部旅遊費用之5 倍違約金。」系爭約款
    後段已約定「棄置或留滯國外不顧」時，其違約效果除賠償
    全部旅遊費用之5 倍違約金外，應負擔原告被棄置或留滯期
    間所支出之食宿、返國交通費或其他費用，是「棄置或留滯
    國外」之意涵，亦應對照上開違約效果以為解釋。亦即，棄
    置或留滯之行為態樣，應以足以導致原告因此需增加食宿、
    交通費或其他必要費用者，始足當之。
  (二)本件被告就系爭旅遊契約履行輔助人子○○，已於行程結束
    前1 晚發給原告返還所需機票，並與原告約定由原告自行前
    往大阪機場，將原告行李載送至機場由原告領取，子○○本
    人亦抵達機場，與原告同機返國，此均原告所不爭執之事實
    。另依原告起訴狀所載，原告們曾由另一個懂得中文的日本
    商店業務原告知應如何搭電車前往候機室（調解卷第9 頁）
    ，是子○○所述：「當時有交代免稅店的人跟他們講如何辦
    ，因為當時很僵，我無法靠近他們。」等情（本院卷第76頁
    ），尚非虛言。
  (三)依上所述，子○○所未履行者，係未於機場「完整」帶領並
    協助原告辦理登機、出關手續，然此一欠缺，固然造成原告
    一定程度之不便利，然現今一般國人出國旅遊機會頻繁，旅
    遊契約之交易習慣、經驗法則上，特別是屬性為「自由行」
    之系爭旅遊行程，在已備妥機票、抵達機場、機場有相關旅
    遊諮詢單位之情況下，衡情應不致因導遊協助之欠缺而發生
    食宿、交通費或其他費用支出之結果。是被告履行輔助人子
    ○○上開旅遊服務提供固有不完整，惟尚難認本件原告所指
    述之事實，與原告主張之系爭旅行契約書第26條約定之「棄
    置或留滯國外不顧」行為相當。況如已依原定時程完成旅遊
    ，且未支出額外交通住宿費用之情況，僅以導遊於機場未提
    供協助之瑕疵，即與一般行程中途領隊導遊離去，積欠旅宿
    、交通費用，非旅客自行墊付費用無以完成旅遊之情形同等
    評價為「棄置或留滯國外不顧」，亦與誠信原則之契約解釋
    相違。
  (四)據上，原告以被告將原告「棄置或留滯國外不顧」為由，依
    系爭旅遊契約書第26條約定，請求被告分別給付各原告5 倍
    違約金即10萬5,245 元，應無理由。
六、從而，原告本於前揭原因事實，依兩造間旅遊契約法律關係
    ，訴請被告分別給付各原告1,489 元（含不完全給付賠償每
    人各1,200 元，時間浪費賠償每人289 元），為有理由，應
    予准許，逾上開准許部分之請求（即依系爭旅遊契約第26條
    約定請求分別給付各原告10萬5,245 元部分），即為無理由
    ，應予駁回。
七、本判決所命給付金額，係本於被告認諾所為判決，且未逾50
    萬元，應依民事訴訟法第389 條第1 項第1 款、第5 款宣告
    假執行；被告就此陳明願供擔保免為假執行，爰酌定相當之
    擔保金額准許之。
八、本件事證已臻明確，其餘兩造 (協議爭點)、 主張、陳述暨
    所提之證據，經審酌均與本院前揭判斷不生影響，爰不一一
    詳予論述，附此敘明。
九、據上論結，原告之訴為一部有理由，一部無理由，並依民事
    訴訟法第79條、第389 條第1 項第1 款、第5 款、第392 條
    第2項、第3項，判決如主文。
中    華    民    國    97    年    3     月    21    日
                  民事第二庭  法  官  王本源
以上正本證明與原本無異。
如對本判決上訴，應於判決送達後20日內向本院提出上訴狀。
中    華    民    國    97    年    3     月    28    日
                              書記官  陳淑女


司法院資訊處製作；財團法人民間司法改革基金會備份。
